ACORDAO-COMPLETO-2439644

ACÓRDÃO 1206/2023 ATA 3/2023 - PRIMEIRA CÂMARA

VISTOS, relatados e discutidos estes autos de atos de concessão de aposentadoria emitidos pela Fundação Universidade Federal do Piauí;
ACORDAM os Ministros do Tribunal de Contas da União, reunidos em Sessão da Primeira Câmara, diante das razões expostas pelo relator e com fundamento na Constituição Federal, art. 71, incisos III e IX, e na Lei 8.443/1992, art. 1º, inciso V, e art. 39, inciso II, em:
9.1. considerar legal o ato de concessão de aposentadoria a Jose Duque de Oliveira Filho, concedendo-lhe registro;
9.2. considerar ilegais os atos de concessão de aposentadoria a Maria Agerzimilia Costa e Martinho de Souza Rego, negando-lhes registro;
9.3. dispensar a devolução dos valores indevidamente recebidos de boa-fé, nos termos do Enunciado 106 da Súmula de Jurisprudência deste Tribunal;
9.4. determinar à Fundação Universidade Federal do Piauí que adote as seguintes providências, sob pena de responsabilidade solidária da autoridade administrativa omissa:
9.4.1. faça cessar os pagamentos decorrentes dos atos impugnados, indicados no subitem 9.2, e comunique as providências adotadas ao TCU, no prazo de quinze dias, nos termos do art. 262, caput, do Regimento Interno do TCU e do art. 8º, caput, da Resolução-TCU 206/2007;
9.4.2. comunique aos interessados o inteiro teor desta deliberação, no prazo de quinze dias, e faça juntar aos autos o comprovante dessas notificações, nos quinze dias subsequentes, alertando-os de que o efeito suspensivo proveniente da interposição de eventual recurso não os exime da devolução dos valores percebidos indevidamente após a respectiva notificação, caso o recurso não seja provido;
9.4.3. emita novos atos de aposentadoria, no caso das concessões consideradas ilegais, e submeta-os a registro deste Tribunal, no prazo de trinta dias, após corrigidas as falhas que ensejaram a ilegalidade dos atos, nos termos do art. 262, § 2º, do RI/TCU e do art. 19, § 3º, da IN-TCU 78/2018.

Atos de Aposentadoria da unidade emissora Fundação Universidade Federal do Piauí, enviados ao TCU pela unidade de controle interno CONTROLADORIA-GERAL DA UNIÃO para fins de análise e julgamento

Primeira Câmara

Fundação Universidade Federal do Piauí.

3. Interessados/Responsáveis:
3.1. Interessados: Jose Duque de Oliveira Filho (XXX.962.393-XX); Maria Agerzimilia Costa (XXX.068.523-XX); Martinho de Souza Rego (XXX.216.953-XX).

13.1. Ministros presentes: Benjamin Zymler (na Presidência) e Jorge Oliveira.
13.2. Ministros-Substitutos convocados: Augusto Sherman Cavalcanti e Weder de Oliveira (Relator).

WEDER DE OLIVEIRA

Adoto, como parte do relatório, a instrução da Sefip (peça 6) , cuja proposta foi acolhida pelo dirigente da unidade técnica (peça 7) :
"INTRODUÇÃO
Trata-se de atos de aposentadoria, submetidos, para fins de registro, à apreciação do Tribunal de Contas da União (TCU) , de acordo com o art. 71, inciso III, da Constituição Federal.  Os atos foram cadastrados e disponibilizados ao TCU por intermédio do Sistema e-Pessoal, na forma do art. 2º e 4º da Instrução Normativa TCU 78/2018.
Os atos desse processo pertencem às seguintes unidades:
Unidade emissora: Fundação Universidade Federal do Piauí.
Unidade cadastradora:  Fundação Universidade Federal do Piauí.
Subunidade cadastradora: Superintendência de Recursos Humanos.
EXAME TÉCNICO
Procedimentos aplicados
Os procedimentos para exame, apreciação e registro de atos de pessoal encontram-se estabelecidos na Instrução Normativa TCU 78/2018 e na Resolução TCU 206/2007. Essas normas dispõem que os atos de pessoal disponibilizados por meio do e-Pessoal devem ser submetidos previamente a críticas automatizadas, com base em parâmetros predefinidos.
As críticas das informações cadastradas na etapa de coleta do ato foram elaboradas e validadas levando-se em conta as peculiaridades de cada ato. Os itens verificados nessa etapa são inerentes a dados cadastrais, fundamentos legais, mapa de tempo, ficha financeira, assim como eventuais ocorrências de acumulação. Trata-se de verificações abrangentes, minuciosas e precisas e sem a necessidade de ação humana e, portanto, menos suscetível a falhas. As críticas aplicadas estão discriminadas no sistema, no Menu e-Pessoal, opção "Crítica", que podem ser acessadas mediante concessão de perfil específico a servidores do TCU responsáveis pela análise.
Além das críticas automatizadas, há verificação humana adicional no caso de haver alertas do sistema ou informações não formatadas, como esclarecimentos do gestor ou do controle interno.  
As críticas também consideram os registros do Sistema Integrado de Administração de Recursos Humanos (Siape) . O Siape disponibiliza informações atualizadas sobre as parcelas que integram os proventos, diferentemente, portanto, do e-Pessoal, que informa as parcelas no momento do registro do ato. 
Essa confrontação com o Siape fornece uma visão atual e verdadeira da situação, o que permite descaracterizar irregularidades e inconsistências que, embora constantes do e-Pessoal, já foram corrigidas.
As verificações detectadas nos atos encontram-se discriminadas na aba de pendências de cada ato no sistema e-Pessoal, bem como nos espelhos dos atos contemplados por esta instrução.
Exame das Constatações
Ato: 4560/2020 - Interessado: MARIA AGERZIMILIA COSTA - CPF: XXX.068.523-XX
Parecer do Controle Interno: considerar o ato Legal.
Constatações e análises: 
1.1.1. Ato com anexo do tipo 'Sentença judicial' (MS 31.412 DF) .
Justificativa do Gestor de Pessoal: Não há. Verificação efetuada no âmbito do TCU.
Análise do Controle Interno:  Não há. Verificação efetuada no âmbito do TCU.
Análise da unidade técnica (Sefip/TCU) : No caso em análise, verificou-se que não houve a correta absorção do valor pago a título de rubrica judicial fundamentada no MS 31.412/DF a partir do trânsito em julgado do referido mandamus, por ter ocorrido aumento na remuneração, concedida em caráter geral, em período posterior a 15/5/2014, sem a correspondente diminuição do montante pago na citada rubrica judicial.
1.1.2. Houve o registro de pelo menos uma rubrica com 'Denominação para análise pelo TCU = Vantagem de caráter pessoal (82106 - VPNI ART.62-A LEI 8112/90 - AT (Vantagem de caráter pessoal - VPNI art. 62-A Lei 8.112/90) ) .
Justificativa do Gestor de Pessoal: Não há. Verificação efetuada no âmbito do TCU.
Análise do Controle Interno:  Não há. Verificação efetuada no âmbito do TCU.
Análise da unidade técnica (Sefip/TCU) :
De acordo com o ato, a interessada faz jus a 4210 de FG-2. O valor constante do ato (e recebido atualmente) está em conformidade com o que a jurisprudência desta Corte entende como correto.
1.1.3. Existe rubrica (16171 - DECISAO JUDICIAL TRANS JUG APO (Decisão judicial - Outros) ) nos proventos atuais (Contracheque Siape) classificada com 'Denominação para análise pelo TCU' do tipo 'Decisão judicial'.
Justificativa do Gestor de Pessoal: Não há. Verificação efetuada no âmbito do TCU.
Análise do Controle Interno:  Não há. Verificação efetuada no âmbito do TCU.
Análise da unidade técnica (Sefip/TCU) : Mesma rubrica constante do ato de concessão. Verificou-se que não houve a correta absorção do valor pago a título de rubrica judicial fundamentada no MS 31.412/DF a partir do trânsito em julgado do referido mandamus, por ter ocorrido aumento na remuneraçã
1.1.4. Houve o registro de pelo menos uma rubrica com 'Denominação para análise pelo TCU = Decisão judicial (15277 - DECISAO JUDICIAL TRAN JUG AT. (Decisão judicial - Outros) ) .
Justificativa do Gestor de Pessoal: Não há. Verificação efetuada no âmbito do TCU.
Análise do Controle Interno:  Não há. Verificação efetuada no âmbito do TCU.
Análise da unidade técnica (Sefip/TCU) : Verificou-se que não houve a correta absorção do valor pago a título de rubrica judicial fundamentada no MS 31.412/DF a partir do trânsito em julgado do referido mandamus, por ter ocorrido aumento na remuneração, concedida em caráter geral, em período posterior a 15/5/2014, sem a correspondente diminuição do montante pago na citada rubrica judicial.
O detalhamento da inconsistência acima elencada encontra-se no anexo II dessa instrução. 
Encaminhamento do ato: 
Considerar ILEGAL e recusar registro do ato de Aposentadoria de MARIA AGERZIMILIA COSTA do quadro de pessoal do órgão/entidade Fundação Universidade Federal do Piauí, com base nos arts. 71, inciso III, da Constituição Federal, 1º, inciso V, e 39, inciso II, da Lei 8.443/1992 e 260, § 1º, do Regimento Interno.
Com fulcro no art. 262, caput, do Regimento Interno deste Tribunal, determinar ao órgão/entidade Fundação Universidade Federal do Piauí que: 
dê ciência, no prazo de quinze dias, contados da notificação, do inteiro teor desta deliberação ao interessado, alertando-o de que o efeito suspensivo proveniente da interposição de eventuais recursos junto ao TCU não o exime da devolução dos valores percebidos indevidamente, caso o recurso não seja provido.
informe o teor do acórdão que vier a ser prolatado, encaminhando ao TCU, no prazo de trinta dias, comprovante da data de ciência pelo interessado, nos termos do art. 4º, § 3º, da Resolução TCU 170/2004.
emita novo ato, livre da irregularidade ora apontada, em substituição ao ato de Aposentadoria de MARIA AGERZIMILIA COSTA, submetendo-o à nova apreciação por este Tribunal, na forma do artigo 260, caput, também do Regimento.
dispense a devolução dos valores indevidamente recebidos de boa-fé até a data da ciência do órgão/entidade Fundação Universidade Federal do Piauí, do acórdão que vier a ser proferido, com base no Enunciado 106 da Súmula da Jurisprudência do TCU.
faça cessar todo e qualquer pagamento relativo ao ato impugnado de MARIA AGERZIMILIA COSTA, no prazo máximo de quinze dias, contados da ciência da decisão deste Tribunal, sob pena de ressarcimento das quantias pagas após essa data pelo responsável.
Ato: 4794/2020 - Interessado: MARTINHO DE SOUZA REGO - CPF: XXX.216.953-XX
Parecer do Controle Interno: considerar o ato Legal.
Constatações e análises: 
1.1.5. Ato com anexo do tipo 'Sentença judicial' (MS 31.412 DF) .
Justificativa do Gestor de Pessoal: Não há. Verificação efetuada no âmbito do TCU.
Análise do Controle Interno:  Não há. Verificação efetuada no âmbito do TCU.
Análise da unidade técnica (Sefip/TCU) : No caso em análise, verificou-se que não houve a correta absorção do valor pago a título de rubrica judicial fundamentada no MS 31.412/DF a partir do trânsito em julgado do referido mandamus, por ter ocorrido aumento na remuneração, concedida em caráter geral, em período posterior a 15/5/2014, sem a correspondente diminuição do montante pago na citada rubrica judicial.
1.1.6. Houve o registro de pelo menos uma rubrica com 'Denominação para análise pelo TCU = Vantagem de caráter pessoal (82106 - VPNI ART.62-A LEI 8112/90 - AT (Vantagem de caráter pessoal - VPNI art. 62-A Lei 8.112/90) ) .
Justificativa do Gestor de Pessoal: Não há. Verificação efetuada no âmbito do TCU.
Análise do Controle Interno:  Não há. Verificação efetuada no âmbito do TCU.
Análise da unidade técnica (Sefip/TCU) :
De acordo com o ato, a interessada faz jus a 2/10 FG-5 e 8/10 CD-4. O valor constante do ato (e recebido atualmente) está em conformidade com o que a jurisprudência desta Corte entende como correto.
1.1.7. Existe rubrica (16171 - DECISAO JUDICIAL TRANS JUG APO (Decisão judicial - Outros) ) nos proventos atuais (Contracheque Siape) classificada com 'Denominação para análise pelo TCU' do tipo 'Decisão judicial'.
Justificativa do Gestor de Pessoal: Não há. Verificação efetuada no âmbito do TCU.
Análise do Controle Interno:  Não há. Verificação efetuada no âmbito do TCU.
Análise da unidade técnica (Sefip/TCU) : Mesma rubrica constante do ato de concessão. Verificou-se que não houve a correta absorção do valor pago a título de rubrica judicial fundamentada no MS 31.412/DF a partir do trânsito em julgado do referido mandamus, por ter ocorrido aumento na remuneraçã
1.1.8. Houve o registro de pelo menos uma rubrica com 'Denominação para análise pelo TCU = Decisão judicial (15277 - DECISAO JUDICIAL TRAN JUG AT. (Decisão judicial - Outros) ) .
Justificativa do Gestor de Pessoal: Não há. Verificação efetuada no âmbito do TCU.
Análise do Controle Interno:  Não há. Verificação efetuada no âmbito do TCU.
Análise da unidade técnica (Sefip/TCU) : Verificou-se que não houve a correta absorção do valor pago a título de rubrica judicial fundamentada no MS 31.412/DF a partir do trânsito em julgado do referido mandamus, por ter ocorrido aumento na remuneração, concedida em caráter geral, em período posterior a 15/5/2014, sem a correspondente diminuição do montante pago na citada rubrica judicial.
O detalhamento da inconsistência acima elencada encontra-se no anexo II dessa instrução. 
Encaminhamento do ato: 
Considerar ILEGAL e recusar registro do ato de Aposentadoria de MARTINHO DE SOUZA REGO do quadro de pessoal do órgão/entidade Fundação Universidade Federal do Piauí, com base nos arts. 71, inciso III, da Constituição Federal, 1º, inciso V, e 39, inciso II, da Lei 8.443/1992 e 260, § 1º, do Regimento Interno.
Com fulcro no art. 262, caput, do Regimento Interno deste Tribunal, determinar ao órgão/entidade Fundação Universidade Federal do Piauí que: 
dê ciência, no prazo de quinze dias, contados da notificação, do inteiro teor desta deliberação ao interessado, alertando-o de que o efeito suspensivo proveniente da interposição de eventuais recursos junto ao TCU não o exime da devolução dos valores percebidos indevidamente, caso o recurso não seja provido.
informe o teor do acórdão que vier a ser prolatado, encaminhando ao TCU, no prazo de trinta dias, comprovante da data de ciência pelo interessado, nos termos do art. 4º, § 3º, da Resolução TCU 170/2004.
emita novo ato, livre da irregularidade ora apontada, em substituição ao ato de Aposentadoria de MARTINHO DE SOUZA REGO, submetendo-o à nova apreciação por este Tribunal, na forma do artigo 260, caput, também do Regimento.
dispense a devolução dos valores indevidamente recebidos de boa-fé até a data da ciência do órgão/entidade Fundação Universidade Federal do Piauí, do acórdão que vier a ser proferido, com base no Enunciado 106 da Súmula da Jurisprudência do TCU.
faça cessar todo e qualquer pagamento relativo ao ato impugnado de MARTINHO DE SOUZA REGO, no prazo máximo de quinze dias, contados da ciência da decisão deste Tribunal, sob pena de ressarcimento das quantias pagas após essa data pelo responsável.
Ato: 4812/2020 - Interessado: JOSE DUQUE DE OLIVEIRA FILHO - CPF: XXX.962.393-XX
Parecer do Controle Interno: considerar o ato Legal.
Constatações e análises: 
1.1.9. Ato com anexo do tipo 'Sentença judicial' (0022126-87.2012.4.01.4000) .
Justificativa do Gestor de Pessoal: Não há. Verificação efetuada no âmbito do TCU.
Análise do Controle Interno:  Não há. Verificação efetuada no âmbito do TCU.
Análise da unidade técnica (Sefip/TCU) : Contagem de tempo laborado em condições insalubres a ex-servidor ocupante do cargo de Assistente em Administração sem a existência de laudo pericial.
1.1.10. Categoria de tempo ponderado (Tempo ficto) 'Atividades perigosas, insalubres ou penosas' sem suporte em 'Laudo Pericial' ou outro documento comprobatório.
Justificativa do Gestor de Pessoal: Não há. Verificação efetuada no âmbito do TCU.
Análise do Controle Interno:  Não há. Verificação efetuada no âmbito do TCU.
Análise da unidade técnica (Sefip/TCU) : A decisão judicial anexada concede o reconhecimento do tempo de labor especial prestado pelo ex-servidor em condições insalubres sob a égide da CLT e, mediante aplicação da Súmula Vinculante 33 do STF, o período posterior ao advento da Lei 8.112/1990. Oco
1.1.11. A categoria de tempo ponderado (Atividades perigosas, insalubres ou penosas) não está amparada na jurisprudência do TCU, pois não foi deferida para 'Profissional de saúde com profissão regulamentada', ou para servidor com Regime jurídico anterior à Lei 8.112/1990 diferente de CLT ou posterior a 11/12/1990.
Justificativa do Gestor de Pessoal: Não há. Verificação efetuada no âmbito do TCU.
Análise do Controle Interno:  Não há. Verificação efetuada no âmbito do TCU.
Análise da unidade técnica (Sefip/TCU) : Contagem de tempo laborado em condições insalubres a ex-servidor ocupante do cargo de Assistente em Administração sem a existência de laudo pericial.
1.1.12. Houve o registro de pelo menos uma rubrica com 'Denominação para análise pelo TCU = Vantagem de caráter pessoal (82106 - VPNI ART.62-A LEI 8112/90 - AT (Vantagem de caráter pessoal - VPNI art. 62-A Lei 8.112/90) ) .
Justificativa do Gestor de Pessoal: Não há. Verificação efetuada no âmbito do TCU.
Análise do Controle Interno:  Não há. Verificação efetuada no âmbito do TCU.
Análise da unidade técnica (Sefip/TCU) :
De acordo com o ato, a interessada faz jus a 2/10 de FG-6. O valor constante do ato (e recebido atualmente) está em conformidade com o que a jurisprudência desta Corte entende como correto.
O detalhamento da inconsistência acima elencada encontra-se no anexo II dessa instrução. 
Encaminhamento do ato: 
Considerar ILEGAL e recusar registro do ato de Aposentadoria de JOSE DUQUE DE OLIVEIRA FILHO do quadro de pessoal do órgão/entidade Fundação Universidade Federal do Piauí, com base nos arts. 71, inciso III, da Constituição Federal, 1º, inciso V, e 39, inciso II, da Lei 8.443/1992 e 260, § 1º, do Regimento Interno.
Com fulcro no art. 262, caput, do Regimento Interno deste Tribunal, determinar ao órgão/entidade Fundação Universidade Federal do Piauí que: 
informe o teor do acórdão que vier a ser prolatado, encaminhando ao TCU, no prazo de trinta dias, comprovante da data de ciência pelo interessado, nos termos do art. 4º, § 3º, da Resolução TCU 170/2004.
emita novo ato, livre da irregularidade ora apontada, em substituição ao ato de Aposentadoria de JOSE DUQUE DE OLIVEIRA FILHO, submetendo-o à nova apreciação por este Tribunal, na forma do artigo 260, caput, também do Regimento.
dispense a devolução dos valores indevidamente recebidos de boa-fé até a data da ciência do órgão/entidade Fundação Universidade Federal do Piauí, do acórdão que vier a ser proferido, com base no Enunciado 106 da Súmula da Jurisprudência do TCU.
faça cessar todo e qualquer pagamento relativo ao ato impugnado de JOSE DUQUE DE OLIVEIRA FILHO, no prazo máximo de quinze dias, contados da ciência da decisão deste Tribunal, sob pena de ressarcimento das quantias pagas após essa data pelo responsável.
CONCLUSÃO
A abrangência e a profundidade das verificações levadas a efeito fundamentam convicção de que os atos 4560/2020, 4794/2020 e 4812/2020 podem ser apreciados pela ilegalidade, em razão das irregularidades apontadas no item Exame das Constatações desta instrução, que representam afronta à legislação e à jurisprudência de referência.
Os aludidos atos deram entrada neste Tribunal há menos de cinco anos, não sendo aplicável, portanto, o procedimento de contraditório e ampla defesa determinado pelo Acórdão 587/2011-TCU-Plenário.
PROPOSTA DE ENCAMINHAMENTO
Ante o exposto, com fundamento no art. 71, inciso III, da Constituição Federal, no art. 1º, inciso V, e art. 39, incisos I e II, da Lei 8.443/1992, no art. 260 do Regimento Interno do Tribunal de Contas da União, propõe-se: 
Considerar ILEGAIS e recusar registro  dos atos de Aposentadoria de MARIA AGERZIMILIA COSTA, MARTINHO DE SOUZA REGO e JOSE DUQUE DE OLIVEIRA FILHO do quadro de pessoal do órgão/entidade Fundação Universidade Federal do Piauí, com base nos arts. 71, inciso III, da Constituição Federal, 1º, inciso V, e 39, inciso II, da Lei 8.443/1992 e 260, § 1º, do Regimento Interno.
Com fulcro no art. 262, caput, do Regimento Interno deste Tribunal, determinar ao órgão/entidade Fundação Universidade Federal do Piauí que: 
dê ciência, no prazo de quinze dias, contados da notificação, do inteiro teor desta deliberação aos interessados, alertando-os de que o efeito suspensivo proveniente da interposição de eventuais recursos junto ao TCU não os exime da devolução dos valores percebidos indevidamente, caso o recurso não seja provido.
informe o teor do acórdão que vier a ser prolatado, encaminhando ao TCU, no prazo de trinta dias, comprovante da data de ciência pelos interessados, nos termos do art. 4º, § 3º, da Resolução TCU 170/2004.
emita novos atos, livres das irregularidades ora apontadas, em substituição aos atos de Aposentadoria de MARIA AGERZIMILIA COSTA, MARTINHO DE SOUZA REGO e JOSE DUQUE DE OLIVEIRA FILHO, submetendo-os à nova apreciação por este Tribunal, na forma do artigo 260, caput, também do Regimento.
faça cessar todo e qualquer pagamento relativo aos atos impugnados de MARIA AGERZIMILIA COSTA, MARTINHO DE SOUZA REGO e JOSE DUQUE DE OLIVEIRA FILHO, no prazo máximo de quinze dias, contados da ciência da decisão deste Tribunal, sob pena de ressarcimento das quantias pagas após essa data pelo responsável.
dispense a devolução dos valores indevidamente recebidos de boa-fé até a data da ciência do órgão/entidade Fundação Universidade Federal do Piauí, do acórdão que vier a ser proferido, com base no Enunciado 106 da Súmula da Jurisprudência do TCU."
O Ministério Público de Contas, representado pelo Procurador Rodrigo Medeiros de Lima, divergiu parcialmente da unidade técnica, nos seguintes termos (peça 8) :
	"Em face do que restou apurado nos autos este representante do Ministério Público de Contas anui à proposta da Secretaria de Fiscalização de Pessoal (Sefip) pela ilegalidade e negativa de registro dos atos de Maria Agerzimilia Costa (peça 2) e Martinho de Souza Rego (peça 3) , mas discorda em relação ao ato à peça 4 (peças 6-7) .
2.	Referido ato trata da concessão inicial da aposentadoria de José Duque de Oliveira Filho, no cargo de assistente em administração, com fundamento no art. 3º da Emenda Constitucional 47/2005.
3.	A Sefip propôs a ilegalidade do ato por constatar a averbação de tempo insalubre, no total de 11 anos, 5 meses e 6 dias, para aposentadoria em cargo diferente de profissional de saúde com profissão regulamentada, antes e após a vigência da Lei 8.112/1990, com fundamento no Mandado de Segurança 0022126-87.2012.4.01.4000 (peça 4, p. 7-13) .
4.	Todavia, observa-se que o ex-servidor contava com 63 anos de idade e um pouco mais 44 anos de tempo de serviço/contribuição, na data da aposentadoria, mesmo sem a inclusão do tempo insalubre averbado por decisão judicial.
5.	Portanto, considerando que não foram verificadas outras irregularidades no ato, e que o interessado implementou os requisitos para se inativar, uma vez que tinha idade, tempo de contribuição, de serviço público, de carreira e de cargo requeridos pelo fundamento legal concessório, sem a necessidade do cômputo de tempo insalubre, opinamos pela legalidade e registro do ato."

não há.

Procurador Rodrigo Medeiros de Lima.

APOSENTADORIAS. DOIS ATOS ILEGAIS. RUBRICA JUDICIAL REFERENTE A PLANOS ECONÔMICOS. AUSÊNCIA DE ABSORÇÃO PELAS REESTRUTURAÇÕES DE CARREIRAS POSTERIORES. ORDEM DE SEGURANÇA CONCEDIDA PELO SUPREMO TRIBUNAL FEDERAL NO MS 31.412/DF. UM ATO LEGAL. DETERMINAÇÕES. CIÊNCIA.

APOSENTADORIA (APOS)

Unidade de Auditoria Especializada em Pessoal (AudPessoal).

Registro que atuo no processo em substituição ao ministro Walton Alencar Rodrigues de acordo com a Portaria-TCU nº 15, de 23/2/2023.
Trata-se de atos de concessão de aposentadorias a Jose Duque de Oliveira Filho, Maria Agerzimilia Costa e Martinho de Souza Rego, emitidos pela Fundação Universidade Federal do Piauí e submetidos a esta Corte para fins de registro.
A unidade técnica propôs a ilegalidade dos atos, negando-lhes registro.
O Ministério Público de Contas divergiu apenas em relação ao interessado Jose Duque de Oliveira Filho, opinando pela legalidade e registro do ato concessório.
Alinho-me ao Parquet especializado.
Em relação aos interessados Maria Agerzimilia Costa e Martinho de Souza Rego, conforme verificado pela unidade instrutora, seus atos de aposentadoria concederam ilegalmente parcela relativa a plano econômico (URP) , amparada por sentença judicial transitada em julgado, a qual não foi absorvida por posteriores reestruturações de planos de cargos e salários.
A jurisprudência do TCU, amparada por decisões do STF e do STJ, é pacífica no sentido da ilegalidade do pagamento de parcelas decorrentes de planos econômicos após a data-base da categoria, ocasião em que estes valores devem ser absorvidos, em razão de sua natureza antecipatória.
Essas parcelas não se incorporam, eternamente, à remuneração aos interessados, sendo meras antecipações de recomposição salarial, devidas somente até a data-base da categoria, nos termos do enunciado 322 da Súmula da Jurisprudência do Tribunal Superior do Trabalho:
Os reajustes salariais decorrentes dos chamados "gatilhos" e URPs, previstos legalmente como antecipação, são devidos tão-somente até a data-base de cada categoria.
Ao prolatar o Acórdão 2161/2005-TCU-Plenário, de minha relatoria, esta Corte esclareceu que as rubricas referentes a sentenças judiciais deveriam ser pagas em valores nominais, sujeitos apenas aos reajustes gerais do funcionalismo, devendo ser absorvidas pelas novas estruturas remuneratórias criadas por lei. 
Como bem destacou a unidade instrutiva, o Mandado de Segurança 31.412/DF, impetrado perante o Supremo Tribunal Federal e com trânsito em julgado em 15/5/2014, limitou-se a assegurar a incorporação da vantagem para os servidores da Universidade Federal do Piauí, nada dispondo quanto à eficácia pro futuro ou continuidade de seu pagamento.
Em situações análogas, o Tribunal tem considerado ilegal e negado registro ao ato concessório, sem embargo de determinar à entidade de origem a absorção da parcela judicial referente à URP pelas leis supervenientes que alteraram a estrutura remuneratória dos servidores inativos a partir de 15/5/2014, data de trânsito em julgado do MS 31.412/DF. Cito como exemplos, o Acórdão 3115/2015-TCU-Primeira Câmara, relator E. Ministro Bruno Dantas, e o Acórdão 4475/2016-TCU-Segunda Câmara, relatora E. Ministra Ana Arraes.
Assim, não houve ofensa à coisa julgada, pois "a coisa julgada é limitada pela situação jurídica sob cuja órbita se configurou". Nessa linha, trilha pacífica jurisprudência do Tribunal de Contas da União, sedimentada no enunciado de Súmula 279 desta Corte: "As rubricas referentes a sentenças judiciais, enquanto subsistir fundamento para o seu pagamento, devem ser pagas em valores nominais, sujeitas exclusivamente aos reajustes gerais do funcionalismo, salvo se a sentença judicial dispuser de outra forma".
Por sua vez, o enunciado de Súmula 276, do TCU é claro: "As vantagens da estrutura remuneratória anterior não se incorporam à atual, exceto quando expressamente consignadas em lei superveniente".
No mesmo diapasão, tem decidido o Supremo Tribunal Federal que não representa afronta à coisa julgada a decisão posterior deste Tribunal que afaste pagamentos oriundos de sentenças judiciais cujo suporte fático de aplicação já se tenha exaurido, conforme RE 596.663/RJ.
Quanto à aposentadoria de Jose Duque de Oliveira Filho, seu ato concessório deve ser julgado legal, pois, como bem observou o MP/TCU, o interessado contava com 63 anos de idade e mais de 44 anos de tempo de serviço/contribuição, na data da emissão do ato.
Assim, o ex-servidor implementou os requisitos para sua inativação (possuía idade, tempo de contribuição, de serviço público, de carreira e de cargo requeridos pelo fundamento legal concessório) , sem a necessidade do cômputo de tempo insalubre, cuja averbação havia sido apontada como irregular pela Sefip.
Ante o exposto, voto por que o Tribunal acolha a minuta de acórdão que ora submeto à deliberação do colegiado.
TCU, Sala das Sessões, em 28 de fevereiro de 2023.
WEDER DE OLIVEIRA 
Relator